【裁判字號】    89,重訴,6
【裁判日期】    891006
【裁判案由】    殺人
【裁判全文】
臺灣新竹地方法院刑事判決                            八十九年度重訴字第六號
    公  訴  人  臺灣新竹地方法院檢察署檢察官
    被      告  甲○○
    指定辯護人  本院公設辯護人林建和
右列被告因殺人案件，經檢察官提起公訴（八十九年度偵字第二二六九號），本院判
決如左：
    主  文
甲○○殺人，處有期徒刑伍年，褫奪公權參年。並應於刑之執行完畢或赦免後，令入
相當處所，施以監護參年。
    事  實
一、甲○○原罹有精神方面之疾病，於八十八年一月間其公公過世後不久，甲○○之
    精神疾病復發，出現有話多、胡言亂語、誇大妄想、情緒不穩、失眠及干擾行為
    等精神異狀，經送湖口仁慈醫院診斷為「情感型精神症燥症」，並先後於八十八
    年二月二十五日至同年五月十四日及八十八年十一月三十日至八十九年一月二十
    一日二次住院治療，惟其自八十九年一月二十一日出院後，未再返院接受追蹤及
    藥物治療，致其病情日益惡化，出現有心情不好、壓力大、失眠，精神不集中，
    講話常重覆且有時會亂喊叫或在地上翻滾或哭鬧等精神異狀；復因甲○○發病後
    ，常遭其婆婆余葉嬌妹數落、抱怨，婆媳之間關係緊張，甲○○並自覺與其婆婆
    余葉嬌妹相處壓力甚大。八十九年四月十四日下午四時三十分許，甲○○在新竹
    縣新埔鎮北平里七鄰四五號之一住處之客廳內，因細故再遭余葉嬌妹責罵及持掃
    把毆打背部、手部等處，其間，余葉嬌妹並出言辱罵甲○○之父母，經甲○○不
    斷求撓，余葉嬌妹猶不住手，此時，甲○○累積多年來與其婆婆余葉嬌妹相處時
    所受之委屈與怨氣，仍越覺氣憤，而心生腦怒，並因本身前揭精神疾病之干擾，
    致對於外界事務知覺、理會、判斷能力顯著減退，而處於精神耗弱之心神狀態中
    ，甲○○旋在盛怒之中，伸手勒住余葉嬌妹之脖子，將余葉嬌妹拉進廚房內，復
    在余葉嬌妹不停辱罵之言詞刺激下，舊恨新仇油然而生，心境頓萌殺機，而基於
    殺人之犯意，在廚房內手持菜刀，朝余葉嬌妹之頭頸部、胸腹部、手足四肢等處
    砍殺合計三十刀（起訴書誤載為三十一刀，砍殺之部位、刀傷、深度均詳如附表
    所載），致余葉嬌妹因全身多處刀砍傷且右頸動脈破裂，造成低血性休克而當場
    死亡。甲○○於見鑄下大錯後，旋即飲用大量酒類後，再持前揭菜刀朝自己頸部
    砍殺一刀後，昏倒於廚房內。嗣於當日下午五時十分許，甲○○之女余桂容、余
    桂滿二人放學後返家，見其弟余能榜躲於房間內哭泣、並述說甲○○與余葉嬌妹
    二人爭吵之情節，其二人前往廚房查看後，見余葉嬌妹與甲○○二人倒臥於血迫
    中，隨即由余桂容電召救護車將甲○○送往醫院救治，余桂滿則委請鄰局曾琳昌
    報警處理，並扣得作案用菜刀一把。
二、案經新竹縣警察局新埔分局報告台灣新竹地方法院檢察署檢察官偵查起訴。
    理  由
一、右揭事實，業據被告甲○○迭於警訊、偵查中及本院審理時供述明確，核與目睹
    證人即被告之子余能榜供稱：那時我在外面玩，我阿婆從外面回來，當時媽媽在
    屋子裡面，阿婆進去以後，我在外面聽到吵架的聲音，我就進去看，我看到我阿
    婆拿掃把在客廳打我媽媽，打完以後我媽就把阿婆拉到廚房去，拉進去以後，我
    媽媽拿了一把菜刀，阿婆就說妳殺，我媽媽什麼都沒說就砍下去了，我就跑掉了
    ，（你去客廳時看到你阿婆拿掃把打你媽媽哪裡？）打她的背。（是否確定你阿
    婆先拿掃把打你媽媽？）是的，（有無聽到你阿婆說為何打你媽媽？）我媽媽說
    不要打，我阿婆沒有聽就繼續打，我阿婆一直打我媽，打到我阿婆的房門口快接
    近廚房時，我媽媽就勒著我阿婆的脖子把他拉進廚房裡面等語相符，並有菜刀一
    把扣案足資佐證，復有現場照片七禎附卷足參。且前開扣案之菜刀一把上之血跡
    經ＤＮＡ型別鑑定之結果，與被告血液ＤＮＡ之ＨＬＡ─ＤＱＡ１型別相符，亦
    有內政部警政署刑事警察局八十九年五月十二日（八九）刑醫字第五一三０六號
    鑑驗書在卷足稽。而被害人余葉嬌妹係因遭菜刀砍殺，受有詳如附表所示之三十
    處刀砍傷，造成右頸動脈破裂，導致低血容性休克死亡之事實，亦經台灣新竹地
    方法院檢察署檢察官督同檢驗員驗斷屬實，有勘驗筆錄、相驗屍體證明書、驗斷
    書暨解剖照片十一禎附卷可憑。被告甲○○在遭被害人余葉嬌妹責罵、毆打後，
    將被害人余葉嬌妹拉進廚房，持菜刀砍殺余葉嬌妹，且大多對余葉嬌妹頭頸部、
    胸腹部等要害下手，其用力復甚猛，所使用之行兇工具並有強大之殺傷力，其顯
    有殺人之故意已至為灼然。本件事證明確，被告犯行洵堪認定，應予依法論科。
二、核被告甲○○所為，係犯刑法第二百七十一條第一項之殺人罪。查被告江蘭於婚
    後即出現有精神方面之疾病，其間，病情反反覆覆，至八十八年一月間其公公過
    世後不久，被告之精神疾病復發，出現有話多、胡言亂語、誇大妄想、情緒不穩
    、失眠及干擾行為等精神異狀，經送湖口仁慈醫院診斷為「情感型精神症燥症」
    ，並先後於八十八年二月二十五日至同年五月十四日及八十八年十一月三十日至
    八十九年一月二十一日二次住院治療，惟其自八十九年一月二十一日出院後，未
    再返院接受追蹤及藥物治療，致其病情日益惡化，出現有心情不好、壓力大、失
    眠，精神不集中，講話常重覆且有時會亂喊叫或在地上翻滾或哭鬧等精神異狀；
    另於被告發病後，即常因不能做事或做錯事，而遭其婆婆余葉嬌妹責罵、抱怨，
    上情已分據證人即被告之夫乙○○、被告之女余桂滿、余桂蓉等人到庭證明確，
    並有天主教湖口仁慈醫院八十九年七月四日（八九）湖仁醫病字第二五七號函暨
    病歷資料等在卷可憑，顯見被告係長期之精神病患者，且與其婆婆相處不融洽、
    兩人關係緊張。據此，本院乃認有就被告為殺人行為時之心神狀態為鑑定之必要
    ，而囑由財團法人為恭紀念醫院（下稱為恭醫院）為鑑定，嗣經鑑定結果，認被
    告之診斷為情感型精神病，二十多年前第一次發作後一直很穩定，能有正常生活
    與工作，於近二年病情惡化，曾接受兩次精神科住院治療。但被告於出院後未能
    接受規則的門診追蹤與藥物治療，以致其病情不穩定，易有情緒不穩或妄想、幻
    聽等精神病症狀，影響其日常生活與工作能力。被告在家中與婆婆相處之壓力屬
    長期壓力，但因被告受精神疾病之影響更無法忍受婆婆給予的責罵，而常有自殺
    的念頭，也曾有數次自殺的舉動。於案發前二、三個月，被告出院之後雖然有接
    受中醫之治療，但對其精神疾病與憂鬱情緒之穩定沒有效果，個案常處於重度憂
    鬱狀態，其認知功能及現實判斷力皆受損，且有自殺之危險。於案發常時，個案
    之病情仍無改善，且在遭遇其婆婆責打的壓力時又加重其嚴重至於失去自我控制
    能力及認知、判斷能力之極度受損，而有以刀子連續砍殺其婆婆及自殺之行為，
    直至自己被送往醫院處理傷口時才回神來。故推定個案於案發當時應處於心神喪
    失狀態。而之前及之後個案之憂鬱症狀嚴重且明顯時，則判斷其精神狀態長期處
    於精神耗弱狀態，若在有壓力或病情加重時亦可達於心神喪失之程度。在鑑定當
    時的精神狀態判斷是處於精神耗弱狀態等情，有該院八十九年八月十五日（八九
    ）為恭醫字第八六八號函暨司法鑑定報告書在卷可憑。是以，綜上證人及被告之
    陳述，參酌被告有長期精神疾病，上開鑑定報告書認被告因自身精神疾病之干擾
    ，而在憂鬱症狀嚴重且明顯時．其精神狀態係長期處於精神耗弱狀態下，應堪採
    信。然查，前揭鑑定報告認定被告行為時係處於心神喪失狀態，其所憑之依據，
    除被告自身之前開精神疾病所干擾外，無非係以：依被告所述，案發前婆婆不知
    何事又一直罵他，且拿棍子打她的背，當時心裡很亂，心裡一直想要去死，後來
    不知自己拿了什麼東西去砍柴（竹子）要燒開水，自述自己當時一陣亂砍，不知
    道在砍什麼，之後想到要自殺，就往自己脖子砍下去，後來就一直到自己被送到
    醫院後，女兒才告訴她自己把婆婆砍死了，才知道自己所做的事等情為其論據，
    但查，被告歷經警、偵訊及本院審理時，均不曾有供稱伊當時係拿東西在砍柴（
    竹子）要燒開水等情，而被告於案發後第三天即八十九年四月十七日在東元綜合
    醫院接受偵訊時，供稱：我因為殺了我婆婆余葉嬌妹，所以我才自殺，但沒死，
    才在東元治療，（妳為何要殺余葉嬌妹？）因為她一直罵我，罵我不要臉，外面
    有男人，我才生氣殺了他，．．．．我很氣；嗣於翌（十八）日接受檢察官訊問
    時，供稱：我忘了時間，她天天罵我，我拿廚房的菜刀，往她身上砍，但我忘了
    砍幾刀，（當天為何要殺她？）因她一直罵我不要臉，並說我在外面有男人，要
    我離開家裡，但我在外並沒有男人，我很生氣才殺她，當天我兒子有在現場等語
    ，復於本院八十九年五月二十五日訊問時，陳稱：我常常被我婆婆罵，那天我婆
    婆又在罵我，罵我後我就很生氣拿刀殺他，殺了他之後，我也自殺，（當天有無
    喝酒？）有的，我是殺了他之後才喝酒的，想借喝酒壯膽自殺等語，是以，被告
    於案發第三天已能描述犯案當時大致之情景，且對何以下手殺害其婆婆亦能明確
    供陳其原因，參以，證人即被告之子余能榜於本院審理時證稱：我看到我阿婆拿
    掃把在客廳打我媽媽，打完以後我媽就把阿婆拉到廚房去，拉進去以後，我媽媽
    拿了一把菜刀，阿婆就說妳殺，我媽媽什麼都沒說就砍下去了，我就跑掉了等語
    ，足見本案之發生係因被告遭其婆婆余葉嬌妹責罵、毆打後，心生不滿，而將余
    葉嬌妹拉進廚房，復在余葉嬌妹之言語刺激下，持刀砍殺余葉嬌妹，而被告於鑄
    下大錯後，再飲酒壯膽自殺，已至為明確，自非如被告於鑑定時所供稱：伊當時
    係心裡一直想要去死，後來不知自己拿了什麼東西去砍柴（竹子）要燒開水，自
    述自己當時一陣亂砍，不知道在砍什麼，之後想到要自殺，就往自己脖子砍下去
    ，後來就一直到自己被送到醫院後，女兒才告訴她自己把婆婆砍死了，才知道自
    己所做的事云云，是為恭醫院憑被告於鑑定時之前揭供述，且不及審酌其子余能
    榜之證言，而遽認被告行為當時係處於心神喪失之狀態，顯有未洽。綜上各情以
    觀，參酌被告行為時所受之刺激及在本院審理期間，被告均能充分認知被院訊問
    之內容，並據以答詢，雖仍時而出現回答忘記當時情景之情形，凡此確均與一般
    心神狀態無缺陷之常人有異，益臻被告於行為當時確係處於精神耗弱之狀態中。
    從而，前開鑑定結果認為被告行為當時係處於心神喪失之狀態雖不可採，然該鑑
    定結果另認被告長期處於精神耗弱之狀態，應確與事實相符，堪足採信，因此被
    告行為時係處於精神耗弱之狀態，應可認定。按精神耗弱人之行為，得減輕其刑
    ，刑法第十九條第二項定有明文。而本案被告行為當時既處於精神耗弱之狀態中
    ，爰依前揭規定，依法減輕其刑。爰審酌被告甲○○尚無前科，有臺灣新竹地方
    法院檢察署刑案資料查註紀錄表、臺灣高等法院被告全國前案紀錄表各一份在卷
    可考，其因不滿長期遭婆婆余葉嬌妹責罵，於精神狀態受刺激後，憤而持菜刀砍
    殺余葉嬌妹致死，犯罪手段、情節均非輕，惟念其長期罹有精神疾病，而於受刺
    激後，因處於精神耗弱之狀態下犯案，參以其犯罪後尚稱良好等一切情狀量處如
    主文所示之刑。又被告所犯殺人罪，剝奪他人之生命權，依其犯罪之性質，乃認
    有宣告褫奪公權之必要，爰併依刑法第三十七條第二項之規定，宣告褫奪公權三
    年。再審酌被告乃因行為當時處於精神耗弱之狀態，而應依法減輕其刑，已如前
    述，且被告長期罹有重度精神疾病，並曾出現燥動不安及自殺意念等精神症狀，
    再犯本件殺人罪，顯仍有攻擊他人或自殺之精神症狀，實有宣告使被告於刑之執
    行完畢或赦免後，令入相當處所，施以監護保安處處分之必要，期能受妥善之監
    護，而改善其精神症狀，爰併依刑法第八十七條第二項、第三項之規定諭知於刑
    之執行完畢或赦免後，令入相當處所，施以監護三年。至扣案之菜刀一把，雖係
    被告殺害被害人余葉嬌妹所用之物，惟係被告於廚房內隨手取得，並非其所有之
    物，業據被告供承在卷，尚無從併予宣告沒收，附此敘明。
據上論斷，應依刑事訴訟法第二百九十九條第一項前段、刑法第二百七十一條第一項
、第十九條第二項、第三十七條第二項、第八十七條第二、三項，判決如主文。
本案經檢察官林佳穎到庭執行職務。
中      華      民      國      八十九      年    十    月      六      日
                                  臺灣新竹地方法院刑事第二庭
                                      審判長法  官   王  銘  勇
                                            法  官   張  百  見
                                            法  官   謝  永  昌
右正本證明與原本無異。
如不服本判決，應於判決送達後十日內向本院提出上訴狀( 應附繕本 )，上訴於
臺灣高等法院。
                                            書記官   陳  凰  榆
中      華      民      國      八十九      年    十    月      六      日
附錄：刑法第二百七十一條第一項
殺人者，處死刑、無期徒刑或十年以上有期徒刑。
附表：
一、頭頸部呈十三處刀傷（標示位置詳如附圖標示之編號）：
（一）一．七乘０．五公分，深度０．四公分。
（二）四．四乘０．四公分０．四公分，深度０．三公分。
（三）十乘０，三公分，深度０．三公分，深度０．三公分。
（四）六．五乘一．三公分，深度一．四公分（砍至骨）。
（五）七．三乘一．五公分，深度二．五公分。
（六）九．二乘一．五公分，深度一．五公分。
（七）二．二乘０．二公分。
（八）七．五乘四．０公分，深度一．一公分。
（九）八．五乘二公分，深度三．八公分。
（十）九．五乘二．五公分，深度四．０公分。
（十一）十．五乘二．０公分，深度三．四公分。
（十二）六乘一．五公分，深度三．八公分。
（二八）二乘０．五公分，深度０．三公分。
二、胸腹部呈二處刀傷（標示位置詳如附圖標示之編號）：
（十三）二．二乘一．０公分，深度０．三公分。
（十四）六．四乘０．四公分，尾傷四．公分。
三、右手背面六處刀傷（標示位置詳如附圖標示之編號）：
（十五）四．０乘０．五公分。
（十六）八．０乘一．四公分，深度０．五公分。
（十七）七．五公分。
（十八）二．五公分乘０．三公分（三指中段）。
（十八之一）一．五乘０．三公分（四指）。
（十九）三．五乘０．六公分。
四、左手背面四處刀傷（標示位置詳如附圖標示之編號）：
（二十）十七．０公分，深度二．０公分（砍至骨）。
（二一）十六．八乘二．０公分，深度二．六公分（砍至骨）。
（二二）二．二乘０．四公分，深度０．三公分。
（二三）０．七乘０．一公分。
五、右手正面四處刀傷（標示位置詳如附圖標示之編號）：
（二四）一．五公分及二．五公分。
（二五）二．五乘一．二公分。
（二六）十乘一．０公分，深度二．六公分。
（二六之一）二．五公分，深度０．三公分。
六、左腿一處刀傷（標示位置詳如附圖標示之編號）
（二七）四．０乘０．三公分。


司法院資訊處製作；財團法人民間司法改革基金會備份。
